【裁判字號】    98,訴,622
【裁判日期】    990504
【裁判案由】    偽造有價證券
【裁判全文】
臺灣高雄地方法院刑事判決               98年度訴字第622號
公  訴  人  臺灣高雄地方法院檢察署檢察官
被      告  戊○○
選任辯護人  柯怡如律師
上列被告因偽造有價證券案件，經檢察官提起公訴（97年度偵續
一字第43號），本院判決如下：
    主  文
戊○○共同連續犯行使偽造有價證券罪，處有期徒刑壹年肆月，
減為有期徒刑捌月。偽造之票號UB0000000號、票號UB0
000000號支票，除背書部分外，均沒收。
    事  實
一、戊○○與丁○○（業經本院判處有期徒刑1 年6 月，並經臺
    灣高等法院高雄分院、最高法院駁回上訴確定）均明知戊○○於不詳時間、地點，以不詳方式取得發票人均為百發股份
    有限公司（下稱百發公司，負責人為甲○○）、付款人均為
    第一商業銀行股份有限公司（下稱第一銀行）岡山分行、支
    票帳戶帳號均為013296號、票號分別為UB0000000 號、UB00
    00000 號、發票日期分別為民國93年10月16日、93年10月11
    日、票面金額分別為新臺幣（下同）93,200元及113,000 元
    之支票2 紙（該2 紙支票均為設於高雄縣岡山鎮○○路25之
    2 號之百發公司所有，並於93年6 月26日在百發公司辦公室
    遭竊，失竊時之發票人、發票日期及票面金額均為空白，嗣
    經不詳姓名之人所偽造，下分別簡稱333 號支票、337 號支
    票）均屬偽造之有價證券，惟因戊○○與丁○○前於93年7
    月27日向地下錢莊借款已屆清償期（93年8 月26日），見地
    下錢莊之人催討甚急，竟共同謀議以偽造之支票虛應地下錢
    莊之人，謀議既定，戊○○遂與丁○○共同基於持以上偽造
    之支票2 張向地下錢莊清償借款而行使之概括犯意，由丁○○先後分別持333 號及337 號支票，於93年8 月26日至93年
    10月11日間之某2 日，在不詳地點，向乙○○之老闆即經營
    地下錢莊真實姓名年籍不詳綽號「阿忠」之人清償借款，並
    均由丁○○在333 號及337 號支票上背書後，交付予不知情
    之「阿忠」（起訴書誤載為乙○○）收執，以此方式共同向
    「阿忠」行使之。嗣甲○○失竊333 號及337 號支票後報警
    ，乙○○先後於93年10 月11 日、同年10月18日持333 號及
    337 號支票，至交通銀行東高雄分行提示，因333 號及337
    號支票已掛失而遭退票，經警循線追查後，始知悉上情。
二、案經臺灣高雄地方法院檢察署檢察官自動檢舉偵查起訴。
    理  由
壹、證據能力：
一、本件被告戊○○（下稱被告）及其辯護人爭執證人丙○○、
    丁○○於偵查中之證述及333 號、337 號支票之證據能力，
    經查：
  (一)刑事訴訟法第159 條之1 所規定被告以外之人於偵查中向檢
    察官所為之陳述，除顯有不可信之情況者外，得為證據。其
    立法理由係以偵查中對被告以外之人所為之偵查筆錄，或被
    告以外之人向檢察官所提之書面陳述，性質上均屬傳聞證據
    ，且常為認定被告有罪之證據，自理論上言，如未予被告反
    對詰問、適當辯解之機會，一律准其為證據，似與當事人進
    行主義之精神不無扞格之處，對被告之防禦權亦有所妨礙，
    然刑事訴訟法規定檢察官代表國家偵查犯罪、實施公訴，依
    法有訊問被告、證人、鑑定人之權，且實務運作時，偵查中
    檢察官向被告以外之人所取得之陳述，原則上均能遵守法律
    規定，不致違法取供，其可信性甚高，為兼顧理論與實務，
    而對被告以外之人於偵查中向檢察官所為之陳述，除顯有不
    可信之情況者外，得為證據。本件證人丁○○、丙○○於偵
    查中所為之陳述，被告及辯護人均未曾提及檢察官在偵查時
    有不法取供之情形，亦未釋明有何顯不可信之情況，自均具
    有證據能力。
  (二)又333 號及337 號支票係屬物證而非供述證據，不適用傳聞
    法則，且該證據與被告本件犯行均有相當之關聯性，又非不
    法取得，自應具有證據能力，被告及辯護人認333 號及337
    號支票因不符刑事訴訟法第159 條之4 之例外規定，而無證
    據能力，容有誤會。
二、另按被告以外之人於審判外之陳述，雖不符刑事訴訟法第15
    9 條之1 至之4 之規定，然經當事人於審判程序同意作為證
    據，法院審酌該言詞陳述或書面陳述作成時之情況，認為適
    當者，亦得為證據。又當事人、代理人或辯護人於法院調查
    證據時，知有第159 條第1 項不得為證據之情形，而未於言
    詞辯論終結前聲明異議者，視為有前項之同意，同法第159
    條之5 亦有明文。查本案所引用之其餘證據資料（詳後引證
    據），其中各項言詞或書面傳聞證據部分，縱無刑事訴訟法
    第159 條之1 至第159 條之4 或其他規定之傳聞證據例外情
    形，亦業經本院審理時予以提示並告以要旨，且各經檢察官
    、被告及辯護人表示意見，當事人及辯護人已知上述證據乃
    屬傳聞證據，均未於言詞辯論終結前對該等證據聲明異議，
    依上開規定，已擬制同意其有證據能力，且本院審酌該等傳
    聞證據作成時之狀況，並無不宜作為證據之情形，均應認於
    本案有證據能力。
貳、實體部分：
一、訊據被告矢口否認有何行使偽造有價證券之犯行，辯稱：「
    我根本沒有拿支票給丁○○」云云，經查：
  (一)333 號及337 號支票為設於高雄縣岡山鎮○○路25之2 號之
    百發公司所有，並於93年6 月26日在百發公司辦公室遭竊，
    失竊時之發票人、發票日期及票面金額均為空白，支票上之
    金額、發票日及發票人簽章欄所蓋百發公司之公司章係屬偽
    造，其上蓋用「甲○○」之印文則係以同日失竊之勞保專用
    章盜蓋之事實，業據證人甲○○於偵查中證述明確（見94年
    偵字第5639號偵查卷第5 頁至第6 頁、97年度偵續一字第43
    號卷第67頁至第70頁），並有333 號及337 號支票影本及遺
    失票據申報書影本各2 紙在卷可稽（見高縣岡警刑移字第09
    40000290號卷第3 頁至第4-1 頁、第8 頁至第13-1頁），堪
    認333 號及337 號支票確為不詳姓名之人所偽造之有價證券
    無訛。
  (二)被告曾與丁○○共同於93年7 月27日簽發票面金額150,000
    元之本票1 紙（票號為680434號，到期日為93年8 月26日，
    票面金額為150,000 元），作為共同向地下錢莊借款之擔保
    等情，業據被告自稱：「我有與丁○○一起向地下錢莊借錢
    ，當初是以丁○○之名義借錢，因為他是店老闆，而本票及
    借據就是在借錢時製作的，我與丁○○一起簽了150,000 元
    的本票去借錢，而且是以丁○○之名義借錢」（見本院卷第
    120 頁、審字卷第25頁）等語明確，核與證人丁○○稱：「
    是被告要我出面向地下錢莊借錢，因為錢莊說他沒有店面，
    無法借錢，錢莊便要求我跟被告一起簽發本票才能借到錢，
    所以本票上才會由我跟被告共同發票，本票是在錢莊時開的
    ，借據則是在我店裡製作的，都是在同一天完成的，他借的
    錢有拿一些給我」（見本院卷第116 頁、第118 頁、第119
    頁），並有434 號本票之原本、93年7 月27日製作之借據影
    本附卷可稽（見本院卷第83頁證物袋內、96年度偵續字第61
    號卷第32頁），堪信被告確實曾因地下錢莊質疑其資力欠佳
    ，遂請丁○○出面於93年7 月27日共同向地下錢莊借款，並
    於借款之時，與丁○○共同簽發該本票作為借款屆期清償之
    擔保。而衡諸經驗法則，一般人向銀行或地下錢莊業者借貸
    款項時，除需提供自己簽發之本票作為擔保外，如屆清償期
    日仍未能順利還款，多被要求另外提供客觀價值高於所欠款
    項之動產、不動產或票據，以供展延清償期日或備供變現取
    償，是丁○○向乙○○之老闆即經營地下錢莊真實姓名年籍
    不詳綽號「阿忠」之人借款時（即93年7 月27日），除共同
    與被告開立到期日為93年8 月26日（發票日為93年7 月27日
    ）、票面金額150,000 元之本票作為屆期清償之擔保外，於
    屆1 個月後之清償期日，為清償積欠地下錢莊之借款，先後
    交付發票日分別為之93年10月11日及同年10月16日（距原訂
    清償日再延後近1 個半月），票面金額總計206,200 元之33
    3 號及337 號支票予地下錢莊之人，亦甚合於情理，復參以
    丁○○係受被告所託，始為被告出面共同向地下錢莊借款，
    縱丁○○有分得部分借款，仍應由被告擔負主要屆期清償借
    款之責任，始合乎事理之平，是證人丁○○稱：「333 號及
    337 號支票都是我從被告取得的，且被告是1 次給我1 張，
    而乙○○是地下錢莊的人，因為我當時是跟乙○○的老闆（
    阿忠）借錢，所以我有把被告拿給我的333 號及337 號支票
    交給阿忠，阿忠於跳票後，有拿333 號及337 號支票來找我
    ，要我把這個案子揹起來，但是我說我要先找到戊○○，我
    才有辦法揹」（見96年度偵續字第61號卷第46頁、97年度偵
    續一字第43號卷第19頁、本院96年度訴字第423 號卷(一)第21
    7 頁至第218 頁），尚非無據，且核與證人乙○○稱：「33
    3 號及337 號支票都是由丁○○所交付」等語大致相符（本
    院96年度訴字第423 號卷(一)第21 7頁），並有臺灣票據交換
    所高雄市分所退票理由單影本、掛失止付票據提示人資料查
    報表影本（見高縣岡警刑移字第0940000290號卷第3 頁至第
    4-1 頁、第8 頁至第13-1頁）附卷可稽，堪信333 號及337
    號支票均係被告與丁○○共同為清償向地下錢莊之借款，由
    丁○○分別出面持以向地下錢莊行使之無虞。
  (三)而觀諸333 號及337 號支票之票面金額欄筆跡，顯非同一人
    所製作，其上蓋用之甲○○印文字體為標楷體，結構簡單，
    相較於票面上百發公司之印文為篆書字體，顯非慎重，要與
    一般發票人恐印文遭人偽造而採繁複之字體不相符，以被告
    與丁○○既均稱不認識甲○○，亦不知百發公司（見96年度
    訴字第423 號卷(二)第95頁、第158 頁），對於333 號及337
    號支票何以會由不同筆跡之人簽發？不同之筆跡是否可能均
    由同一人所親簽？其上甲○○之印文何以較不正式？豈會無
    疑，況333 號及337 號支票既係被告與丁○○欲共同持往地
    下錢莊清償借款之用，其票面金額高達206,200 元，渠等對
    於支票之真偽及票據之來源又豈會一無所悉，而依社會經驗
    ，地下錢莊之人係放高利貸款，且於索償無著時，常以暴力
    討債，以被告自承於93年間從事臨時性粗工，工作並不穩定
    之狀況下，顯無資力按時清償借款及其利息，是被告與丁○○因遭地下錢莊之人催討欠款孔急，迫於壓力之下，為暫度
    難關，遂共謀以偽造之333 號及337 號支票清償借款應急亦
    甚合於人情，是被告與丁○○共同持333 號支票及337 號支
    票向地下錢莊行使前，應均明知333 號及337 號支票要非百
    發公司所簽發者無虞，渠等竟為向地下錢莊清償借款而共同
    持333 號及337 號支票行使之，足認被告與丁○○均有共同
    行使偽造有價證券之故意。
  (四)至於證人乙○○於本院雖稱：「丁○○將333 號及337 號支
    票交付給我，作為向我借款之擔保」云云（見本院96年度訴
    字第423 號卷(二)卷第100 頁），而與丁○○之陳述有異，然
    證人乙○○對於是否為丁○○直接向其借錢之細節，陳述前
    後不一（見偵續一字卷第43頁、94年偵字第5639號卷第14頁
    、本院96年度訴字第423 號卷(一)第216 至218 頁），顯係有
    所隱瞞，而衡諸丁○○於偵查中清楚說明其係向乙○○之老
    闆即經營地下錢莊真實姓名年籍不詳綽號「阿忠」之人借款
    ，如乙○○僅係為地下錢莊負責人「阿忠」出面兌現333 號
    及337 號支票之人頭，亦甚合於地下錢莊金主隱匿身分之常
    情，是此部分要以丁○○之證詞較可採信。
  (五)又丁○○對於自被告處收受333 號及337 號支票之原因，雖
    始終供述不一，惟衡諸丁○○為脫免自己被訴行使偽造有價
    證券之罪嫌，而強調自己係因受領清償而於不知情之狀況下
    收受333 號及337 號支票，並無悖於人情與經驗法則，是縱
    認丁○○所述取得333 號及337 號支票之原因事實均非真正
    而有所保留，惟丁○○就共同持以向地下錢莊清償借款所行
    使之333 號及337 號支票係被告所提供乙節，始終供述一致
    ，無論丁○○如何辯稱被告轉讓333 號及337 號支票予自己
    之原因關係，甚至有所隱瞞而未完全吐露實情，且對於為何
    收受333 號及337 號支票時，未一併請被告背書轉讓，亦多
    所保留而以自己欠缺法律概念一語帶過，均不足影響被告與
    丁○○共同行使333 號及337 號支票之判斷，是本案被告與
    丁○○共同持333 號及337 號支票向地下錢莊借款之事實，
    應堪認定。
  (六)另證人丙○○雖稱：「我有見過被告拿票給丁○○，我對百
    發公司的支票有印象，是因為我有登記過，這件事我記憶特
    別清楚是因為被告另外有當場簽1 張借據，並蓋手印，連同
    百發公司的票訂在一起，然後再由丁○○將借據及支票交給
    我」（見96年度訴字第423 號卷（二）第64頁至第67頁）云
    云，然查333 號及337 號支票係被告於借款清償期屆至（93
    年8 月26日）後，始逐一提供予丁○○分別持往地下錢莊清
    償欠款，業據證人丁○○證述明確，則丙○○稱被告係於簽
    定借據之時（93年7 月27日），一併交付借據及333 號及33
    7 號支票，其證述之內容是否可信，即非無疑，復徵諸丙○○對於被告提供予丁○○之票據內容（票號、發票日等）、
    張數均無法清楚交代，且對於被告交付予丁○○之票據，究
    竟為本票或支票亦混淆不清，是證人丙○○之證詞，尚不足
    以遽認被告係於借款當日同時交付333 號及337 號支票予丁○○。又證人丙○○迭經被告及其辯護人聲請傳喚未到，然
    本件事證已臻明確，本院認無再為調查之必要，附此敘明。
  (七)綜上所述，本案事證明確，被告共同行使偽造有價證券之犯
    行，堪予認定。
二、按行使偽造之有價證券以清償債務，本即含有詐欺之性質，
    其詐欺得利仍屬行使偽造有價證券之行為，不另論以詐欺取
    財罪。是核被告持偽造之333 號及337 號支票向地下錢莊清
    償借款，所為係犯刑法第201 條第2 項行使偽造有價證券罪
    ，不另論以詐欺得利罪。被告與丁○○為清償共同向地下錢
    莊積欠之借款，而共謀由丁○○分別持333 號及337 號支票
    清償借款，就渠等行使偽造有價證券之犯行，有犯意聯絡及
    行為分擔，為共同正犯。又丁○○先後向被告取得333 號及
    337 號支票，並分別交付予綽號「阿忠」之人而行使之，其
    行使偽造有價證券行為，雖交付對象相同，手段相似，然交
    付之時間差距，既屬可以分開，則在刑法評價上，應各具獨
    立性，每次行為皆可獨立成罪，所觸犯構成要件相同之罪名
    ，且交付之目的，均係為清償渠等共同於93年7 月27日積欠
    地下錢莊之借款，顯係基於概括犯意為之，自應論以連續犯
    。查被告行為後，刑法於94年2 月2 日經總統令修正公布，
    於95年7 月1 日施行，其中：(一)關於共犯之規定，修正前刑
    法第28條之用語為「實施」，與修正後刑法第28條之用語為
    『實行』，對實行共同正犯、共謀共同正犯之成立雖無影響
    ，但仍限縮陰謀共同正犯、預備共同正犯之適用，被告有參
    與行使偽造有價證券之行為，不論依修正前或修正後之規定
    ，雖均構成共同正犯，仍應認以新法有利於被告。(二)刑法第
    33條第5 款關於罰金之規定，已由原規定「1 元（指銀元）
    以上」變更為「新臺幣1000元以上，以百元計算之。」，比
    較修正前後關於罰金刑處罰之標準，以修正前之規定，較有
    利於被告。(三)修正後之刑法第56條已刪除連續犯之規定，依
    舊法得成立連續犯之各該行為，於新法施行後因刪除連續犯
    之規定，應予分論併罰，比較修正前後之規定，以修正前之
    規定，較有利於被告。(四)故經綜合比較結果，以修正前之規
    定較有利於被告，仍應整體適用修正前之行為時法處斷。
三、爰審酌被告與丁○○均明知333 號及337 號支票為偽造之有
    價證券，竟為清償向地下錢莊之借款，而由丁○○分別持以
    行使之，擾亂票據流通之正確性，而該偽造之支票金額分別
    為93,200元、113,000 元，金額不低，及被告係為向地下錢
    莊借款而行使之犯罪動機、目的，犯後猶飾詞否認犯行，及
    被害人百發公司所受損害等一切情狀，量處有期徒刑1 年4
    月。又被告犯罪時間係在96年4 月24日之前，所犯為刑法第
    201 條第2 項之罪，且宣告刑未逾有期徒刑1 年6 月，合於
    中華民國九十六年罪犯減刑條例規定之減刑條件，應依同條
    例第2 條第1 項第3 款，第7 條規定減刑，並同時諭知其宣
    告刑及減得之刑。
四、偽造之333 號及337 號支票並未扣案，惟其背面之「丁○○
    」背書部分，均為被告與丁○○共同持333 號及337 號支票
    向地下錢莊借款時，由丁○○所親為，其簽名為真正，縱系
    爭票據為偽造，並不影響於真正簽名之效力，是丁○○之背
    書仍屬有效之票據行為，故本案僅應就偽造之333 號、337
    號支票2 紙，除背書部分外，均依刑法第205 條之規定，不
    問屬於犯人與否，宣告沒收之。又系爭支票上偽造之百發公
    司印文及盜蓋之甲○○印文，均屬上揭偽造百發公司負責人
    甲○○發票行為之一部分，已因前揭沒收而包括在內，毋庸
    另為沒收之諭知。
五、至於公訴意旨雖認被告交付票號UB0000000 號之支票與丁○○，亦涉犯行使偽造有價證券罪。惟按支票應記載一定之金
    額，又欠缺票據法所規定票據上應記載事項之一者，其票據
    無效，票據法第125 條第1 項第2 款及第11條第1 項定有明
    文，票號UB0000000 號之支票，經送法務部調查局鑑定結果
    ，其上票面金額欄之筆跡，與丁○○之筆跡，就結構佈局、
    態勢神韻均極相似；而就書寫習慣（包括：起筆、收筆、筆
    力、筆速、筆序等筆劃細部特徵）亦極相似，有該局99年1
    月8 日調科貳字第09900006620 號鑑定書可稽（見本院訴字
    第622 號卷第78頁），堪信票號UB0000000 號之支票上之票
    面金額欄應為丁○○所自行填載，是被告交付票號UB000000
    0 號之支票予丁○○之際，該票據因欠缺金額之記載，尚屬
    無效之票據，而非有價證券，且亦無證據證明該支票係由被
    告與丁○○共同填載完成後對外交付行使之，是被告自無行
    使偽造有價證券之犯行可言，惟因公訴人認此部分與有罪部
    分有連續犯之裁判上一罪關係，爰不另為無罪之諭知。又該
    支票筆跡鑑定係經由法務部調查局鑑識科學處之專家，依歸
    納分析法及特徵比對法，就筆跡之結構佈局、態勢神韻及書
    寫習慣等細部特徵製作專業鑑定結果，是該筆跡鑑定之過程
    嚴謹，且無證據顯示有何不得作為證據之事由，自無重複鑑
    定之必要，應併敘明。
據上論斷，應依刑事訴訟法第299 條第1 項前段，刑法第2 條第
1 項前段、第201 條第2 項、第205 條，修正前刑法第28條、第
56條，刑法施行法第1 條之1 ，中華民國九十六年罪犯減刑條例
第2 條第1 項第3 款、第7 條，判決如主文。
本案經檢察官己○○到庭執行職務。
中    華    民    國    99    年    5     月     4    日
                  刑事第八庭  審判長法  官  王伯文
                                    法  官  蔣志宗
                                    法  官  謝宗翰
以上正本證明與原本無異。
如不服本判決應於收受送達後10日內向本院提出上訴書狀，並應
敘述具體理由；如未敘述上訴理由者，應於上訴期間屆滿後20日
內向本院補提理由書（均須按他造當事人之人數附繕本）「切勿
逕送上級法院」。
中    華    民    國    99    年    5     月    4     日
                                    書記官  李宗諺
附錄本判決論罪科刑法條：
刑法第201 條第2 項
行使偽造、變造之公債票、公司股票或其他有價證券，或意圖供
行使之用，而收集或交付於人者，處1 年以上7 年以下有期徒刑
，得併科3 千元以下罰金。

司法院資訊處製作；財團法人民間司法改革基金會備份。
